【裁判字號】    90,上易,1142
【裁判日期】    900518
【裁判案由】    詐欺
【裁判全文】
臺灣高等法院刑事判決                            九十年度上易字第一一四二號
    上  訴  人
    即  被  告  乙○○
右上訴人因詐欺案件，不服臺灣板橋地方法院八十九年度易字第三一三四號，中華民
國九十年二月十九日第一審判決（起訴案號：臺灣板橋地方法院檢察署八十八年度偵
緝字第一○七二號）提起上訴，本院判決如左：
    主  文
上訴駁回。
    事  實
一、乙○○於民國八十六年間邀約甲○○、丙○○及「靜忠實業股份有限公司」（下
    簡稱靜忠公司）負責人丁○○等人合資購買機械分條機營運，而於同年五月間覓
    得「建億工業有限公司」（下簡稱建億公司）欲以新臺幣（下同）三百五十萬元
    出售機械分條機一台，乃約定其四人各出資一百萬元，其後即由甲○○先以其經
    營之「泓祺有限公司」之名義，將丙○○出資之五十萬元電匯予建億公司，甲○○另以票面金額各為六十萬元、四十萬元之支票二紙出資交付乙○○，丁○○亦
    以票面金額一百萬元之本票一紙出資交付乙○○，由乙○○向建億公司購買機械
    分條機，惟嗣因變故而未成交，建億公司乃將丙○○出資之五十萬元退還乙○○
    ，而乙○○則僅將丁○○之出資退還，甲○○、丙○○上開之出資則仍由其保管
    。迨同年九月初，乙○○又覓得中租迪和股份有限公司（下簡稱中租迪和公司）
    欲出售機械分條機三台，總價六百萬元，乃再邀同甲○○、丙○○、丁○○合資
    購買，甲○○除前開已出資之一百萬元外，再由其妻葉秋金簽發票面金額九十萬
    元之支票一紙交付乙○○，並以乙○○積欠其貨款二十萬元充作出資，丙○○除
    前開已出資之五十萬元外，另出資現金九十萬元，匯至乙○○之妻莊惠玉帳戶，
    由乙○○領出，丁○○則出資一百七十萬元交付乙○○，乙○○於取得上開甲○○、丙○○、丁○○出資款項合計五百萬元（甲○○出資之九十萬元支票一紙未
    能兌現，其後由乙○○持向他人調現）後，原與中租迪和公司人員約定於同年九
    月十三日中午交款，詎其竟意圖為自己不法之所有，將其持有上開吳茂坤、丙○○、丁○○共同出資交付之五百萬元侵占入己，其後先將其中一百三十多萬元清
    償其個人所欠債務，旋於同年九月十二日下午攜餘款搭機經香港轉往大陸地區，
    偕同其不知情之女友即大陸地區女子李夢純，至大陸地區漢口市購屋裝潢，合計
    花費人民幣二十六萬八千一百七十六元（以當時匯率三點六換算，約折合新臺幣
    九十六萬五千四百三十三元），又借款予大陸地區女子李夢純美金二萬元（以當
    時匯率三十一換算約折合新臺幣六十二萬元）、張艷人民幣三萬元（以上開匯率
    換算約折合新臺幣十萬八千元）。嗣經丁○○之子郭世翔赴大陸循線追查，始在
    大陸地區漢口市尋獲乙○○，向乙○○索回其所餘款項人民幣三十一萬四千元（
    以上開匯率換算約折合新臺幣一百一十三萬零四百元）。
二、案經甲○○、丙○○、丁○○訴請臺灣板橋地方法院檢察署檢察官偵查起訴。
    理  由
一、訊據上訴人即被告乙○○對於右揭時地向告訴人甲○○、丙○○、丁○○收取持
    有上開出資款項並與賣方中租迪和公司約定付款，但前一日擅自攜款出境前赴大
    陸，致買賣無法履行等事實均坦承不諱，惟矢口否認有何不法所有意圖，辯稱：
    伊當時係因臨時有事匆忙出國，況且伊於不到一個月就返台，並無何不法犯意云
    云。
二、然查：
(一)被告於取得告訴人等上開出資後，即於與出售機器之中租迪和公司相約日期之前
    一日即八十六年九月十二日攜款出境至大陸地區，毫無音訊，嗣經告訴人丁○○
    之子郭世翔追查，始於大陸地區漢口市尋獲向之索款等情，業經告訴人甲○○、
    丙○○、丁○○指訴綦詳，並經證人郭世翔到庭結證屬實，復有告訴人提出之匯
    款回條、被告簽收支票之簽名字條、轉帳傳票、收據等影本及被告出入境資料、
    證人郭世翔提出之被告收取丁○○款項、在大陸地區花費支出款項明細等附卷可
    稽。衡諸被告攜帶告訴人等出資出境赴大陸地區，事前既未告知告訴人等，事後
    又未主動聯繫，顯見被告存有不法所有之意圖甚明。又查被告攜款出境前並未告
    知被害人甲○○之事實，業據被害人甲○○在偵查中即指訴係中租迪和公司通知
    何以未付款始知被告捲款出境之事實甚明在卷 (見偵查卷第三八頁) ，參諸被告
    在偵查中均未否認甲○○之上開指訴，被告上訴本院後改稱係有通知甲○○云云
    ，顯不實在，不足採信。
(二)其次，被告在原審審理時坦稱：伊取得告訴人出資款後，因之前和別人合夥做生
    意有虧損，所以在赴大陸前，有拿其中一百三十多萬元還給蘆洲晉昌公司清償債
    務，剩餘的錢伊到大陸後換成四十幾萬元人民幣，在大陸漢口買房子並裝潢，剩
    餘的錢伊都拿給郭世翔等語甚明（見原審卷第四三頁），核與證人郭世翔證述情
    節相符，足見被告確實已將告訴人之出資款供作己用，益見其將該款不法侵占入
    己之情至明。
(三)綜上所述，被告上開所辯，顯係避重就輕之卸責之詞，要無可採，其有侵占告訴
    人出資款項之犯意甚明。本件事證已甚明確，被告犯行堪以認定。
(四)公訴意旨雖以被告係佯稱共同出資購買機器過往大陸營運，獲利甚豐，並已向臺
    南廠商談妥三部機械分條機，共計六百萬元，預計八十六年九月十三日交款取貨
    ，致告訴人等陷於錯誤而出資，指被告係犯刑法第三百三十九條第一項詐欺取財
    罪嫌云云。然查，被告確實先後有於八十六年五月、九月分別向建億公司、中租
    迪和公司洽購機械分條機，且曾由告訴人甲○○匯款五十萬元予建億公司，嗣因
    賣方變卦無法成交退款等情，亦均經告訴人甲○○在原審審理時陳明屬實（見原
    審卷第二十、二一頁），可見被告邀同告訴人等出資購買上開機器之情應非虛偽
    ，準此即難謂告訴人等係因被告詐騙陷於錯誤而出資，從而被告行為即與詐欺罪
    之要件有間，自難認其成立詐欺罪行。是公訴意旨上開所指，自有未洽。
三、核被告乙○○意圖為自己不法之所有，而侵占自己持有告訴人出資之款項，所為
    係犯刑法第三百三十五條第一項之侵占罪。公訴人以其係犯同法第三百三十九條
    第一項之詐欺罪嫌起訴，依上開說明，容有未洽，又按刑事訴訟法第三百條所謂
    變更起訴法條，係指在不擴張及減縮單一法益及同一被害客體之原訴之原則下，
    法院得就有罪判決，於不妨害基本社會事實之範圍內，得自由認定事實，變更檢
    察官所引應適用之法條而言，例如竊盜、侵占、詐欺取財三罪，其基本社會事實
    同為意圖為自己或第三人不法之所有，以和平手段取得他人之財物，侵害他人之
    財產法益，因之，檢察官如係以上述三種罪名中之任一罪名起訴，法院依其調查
    證據審理結果，就被告侵害單一法益之同一被害客體（即事實同一），如認被告
    犯罪手段有異於起訴書所認定者（例如起訴書認定被告係施用詐術取得系爭財物
    ，法院認定係以竊取方法而取得系爭財物），即得變更起訴法條之罪名為其餘兩
    罪中之另一罪名是（參見最高法院八十一年度台非字第四二三號刑事判決），查
    本件起訴事實與本院上開認定犯罪事實，兩相對照，均係認被告將告訴人等出資
    款項，留為己用，未作為支付購買機器價款之用，核其人、時、地、事及不法所
    得之財物等基本之社會事實，並無不同，本院自得逕予變更起訴法條，依上開侵
    占罪論處。被告係一行為侵害告訴人等三人之財產法益，為想像競合犯，應從一
    重處斷。
四、原審因以被告罪證明確，適用刑法第三百三十五條第一項、第五十五條，罰金罰
    鍰提高標準條例第一條前段之規定，併審酌被告之品行、素行、犯罪之動機、目
    的、手段、所生危害、所得不法利益、犯罪後已與被害人甲○○、丙○○和解但
    迄未完全償付告訴人等損失等一切情狀，量處被告有期徒刑七月。認事用法，經
    核並無不合，量刑亦稱妥適。被告上訴仍執陳詞，否認犯罪，為無理由，應予駁
    回。
據上論斷，應依刑事訴訟法第三百六十八條，判決如主文。
本案經檢察官鄭龍照到庭執行職務。
中    華    民    國    九十      年      五         月     十八        日
                              臺灣高等法院刑事第十庭
                                  審判長法  官  溫  耀  源
                                        法  官  黃  金  富
                                        法  官  何  菁  莪
右正本證明與原本無異。
不得上訴。
                                        書記官  吳  瑞  英
中    華    民    國     九十     年      五        月       十八       日
附錄：本案論罪科刑法條全文
刑法第三百三十五條
意圖為自己或第三人不法之所有，而侵占自己持有他人之物者，處五年以下有期徒刑
、拘役或科或併科一千元以下罰金。
前項之未遂犯罰之。


司法院資訊處製作；財團法人民間司法改革基金會備份。
